【裁判字號】    89,上訴,1385
【裁判日期】    890629
【裁判案由】    違反公職人員選舉罷免法等
【裁判全文】
臺灣高等法院臺中分院刑事判決                  八十九年度上訴字第一三八五號
    上  訴  人
    即  被  告  庚○○
    選任辯護人  陳武璋
右上訴人因違反公職人員選舉罷免法等案件，不服臺灣彰化地方法院八十八年度訴字
第六六九號中華民國八十九年六月二十九日第一審判決（起訴案號：臺灣彰化地方法
院檢察署八十七年度選偵字第四十號、八十八年度偵字第二七四○號），提起上訴，
本院判決如左：
      主  文
原判決撤銷。
庚○○共同連續意圖使候選人不當選，以文字、演講傳播不實之事，足以生損害於他
人，處有期徒刑月，遞奪公權壹年。文宣傳單壹張沒收。
      事  實
一、庚○○係民國八十七年第四屆立法委員選舉彰化縣選區登記第十號候選人，意圖
    使同選區登記第八號候選人戊○○不當選，竟與已成年不詳姓名者，基於概括之
    犯意聯絡，於所製作之文宣上標載，戊○○係職業選舉家，龔斷民主資源，勾結
    國民黨排除異己，累積家族財富，出門豪華大賓士，入門地毯洋房豪宅等不實之
事，並於八十七年十一月二十四日起，連續多日在彰化縣境內散發，庚○○並於
    同年十一月二十四日夜晚，在彰化市兒七公園對面空地自辦政見發表會會場，以
    演講方式傳播「外面說戊○○是王永慶在支持」、「他們是利益共同體」、「戊
    ○○在彰化糟踏多少人，外面說是臺灣良心，我說豬狗禽獸不如」，於同年十一
    月二十六日，在員林鎮中山公園自辦政見發表會，以同一方式傳播「她說她是臺
    灣良心，我說她是臺灣垃圾，我是講事實，這種人渣、垃圾」等不實之事，並均
    散發上開不實文宣，足以生損害於戊○○。
二、案經戊○○告訴，戊○○姊己○○告發由臺灣彰化地方法院檢察署檢察官偵查起
    訴。
      理  由
一、訊據被告庚○○，雖矢口否認犯罪，辯稱：伊於言他們是利益共同体前，有言其
    中有什麼交易咱不知道，既稱不知道，何來誹謗使人不當選，況戊○○於七十七
    、八年間組環保聯盟時，有對台灣化學纖維股份有限公司（下簡稱台化公司）進
    行抗爭，但戊○○於八十一年當選立法委員後，台化廠仍然不時有嚴重之臭氣、
    氣爆，未見其有任何抗爭作為，難免啟人疑竇，就此可受公評之事提出質疑，難
    謂不當，伊與陳忠孝、藍正中均曾對戊○○之選舉鼎力幫助，不遺餘力，但於選
    舉時卻同遭戊○○丟棄，因而揭穿其非台灣良心，另係因己○○於伊政見發表會
    時帶人鬧場，伊才有人渣、垃圾之言，錄音帶有剪接云云，並請求傳訊證人丙○
    ○、藍正中等人，經查卷附被告散發之文宣上，確標載告訴人戊○○係職業選舉
    家，龔斷民主資源，勾結國民黨排除異己，累積家族財富，出門豪華大賓士，入
    門地毯洋房豪宅，告訴人是否借選舉而累積家族財富，是否勾結他黨排除異己，
    固可受公評，然被告既未能證明上情，竟於散發之文宣上標載上開文字，圖使告
    訴人戊○○不當選，極為明顯，次查證人丙○○證述：七十八年間創立環保聯盟
    時，環保法規尚未完備，當時目的係在催促此法案之成立，嗣後伊即投入農運，
    對戊○○當選立委後就台化廠排放廢氣有何處理，並不清楚，台化廠是否有污染
    ，環保局較清楚等語，另證人藍正中雖證述：七十八年伊有參加台化抗爭，戊○
    ○只是授意去抗爭，自己則未參與，戊○○當選立法委員後，未繼續關心環保抗
    爭之事等語，然卷附錄音帶記錄被告於八十七年十一月二十四日，在彰化市兒七
    公園對面空地自辦政見會場曾言「．．．戊○○組一個環保聯盟，外頭講戊○○
    是王永慶在支持的，各位你們的力量有王永慶大嗎，其中有什麼交易咱不知道，
    咱不必說，但是各位大家都知道他們是利益相同，．．他們是利益共同體．．」
    ，告訴人戊○○於競選期間是否針對台化公司在彰化縣設廠事，對選民有何承諾
    ，當選後是否確實履行，固屬可受公評之事，被告如認告訴人原籌組環保聯盟，
    卻未貫徹反台化公司立場，固非不可加以質疑，惟所謂「未反台化」與「受台化
    支持」意義不同，民意代表接受財團支持，足使民眾對民意代表作為是否符合廣
    大民眾需求產生懷疑態度，如民意代表與財團更進而結合為所謂「利益共同體」
    ，更足以使民眾逕指為政商勾結，而予唾棄，告訴人戊○○於偵訊中堅決否認接
    受台化公司支持之事實，被告亦未具體說明其目睹或知悉何種告訴人接受台化公
    司支持之事實，另依原審勘驗，被告確於八十七年十一月二十四日夜晚，在彰化
    市兒七公園對面空地自辦政見發表會，以演講方式表示「戊○○在彰化糟踏多少
    人，外面說是臺灣良心，我說豬狗禽獸不如」，於同年十一月二十六日在員林鎮
    中山公園自辦政見發表會，再以同一方式表示「過去挺戊○○之父老，不是幹就
    是，這種人如何站起，他說她是臺灣良心，我說她是臺灣垃圾，我是講事實，
    這種人渣、垃圾，竟然能在員林繼續站起」，被告之語氣連貫接續，完全係針對
    告訴人個人為謾、攻詰，縱認被告以往於選舉時曾幫助告訴人，告訴人嗣後對
    其選舉未予幫助，被告僅可以此訴諸選民，但究不得於政見會場以豬、禽獸不如
    、垃圾、人渣攻擊告訴人，至證人即警員紀松村，係證述政見會場另有不詳姓名
    之人以「垃圾」語辱告發人，並非謂被告未辱告訴人，有偵訊筆錄可參，被
    告於政見會場為上開言論，其有藉此打擊告訴人之公眾形象，以降低告訴人之得
    票數，使告訴人不當選之意圖至為然，均足生損害於告訴人戊○○，此外並有
    錄音帶、競選文宣傳單、原審勘驗筆錄在卷可資佐證，被告就錄音帶有剪接一事
    ，又無從提出證據供調查，自難採信，事證已臻明確，被告所辯顯係脫卸之詞，
    不足採信，證人藍正中上開證述，亦不足為有利被告之認定，另被告請求傳訊證
    人陳忠孝、甲○○、丁○○等人，證人甲○○、丁○○經傳訊並未到庭，本院認
    被告犯行已明，爰不再傳訊。
二、核被告所為，雖同時觸公職人員選舉罷免法第九十二條及刑法第三百十條第二項
    之誹謗罪，然前者係後者之特別規定，依法規競合之法理，應適用公職人員選舉
    罷免法第九十二條之規定論處，被告與已成年之不詳姓名文宣製作者間，有犯意
    聯絡及行為分擔，為共同正犯，被告先後多次所為，時間緊接，犯構成要件相同
    之罪，顯係基於概括犯意，為連續犯，依刑法第五十六條規定，從一重之以文字
    、演講傳播不實之事論以一罪，公訴人就被告與不詳姓者間基於犯意聯絡製作、
    散發不實文宣等部分雖未起訴，因此部分與起訴部分間有裁判上一罪之關係，為
    起訴效力所及，本院自得一併審理，原審予以論罪科刑固非無見，惟原審判決漏
    未就共同正犯及連續犯部分論述，亦未敘及被告所為同時觸犯刑法誹謗罪，另就
    被告所犯刑法第三百零九條第一項之公然侮辱罪另行科刑，又判處被告有期徒刑
    三月，漏未宣告褫奪公權，均有未洽，被告上訴否認犯罪雖無理由，然原審判決
    既有如上未當之處，應由本院將原審此部分判決撤銷改判，審酌被告犯罪之動機
    、手段及所為除損害告訴人戊○○外對選舉有不良影響暨犯罪後雖未能坦承犯行
    、然態度尚佳等一切情狀，量處如主文第二項所示之刑，並依法宣告遞奪公權一
    年，扣案之文宣傳單一張，係被告所有供犯罪使用之物，依法宣告沒收。
三、公訴意旨另認被告在彰化縣選舉委員會公辦政見發表會錄影時，以「垃圾」、「
    人渣」、「豬狗禽獸不如」、「假民生之名、圖謀家族利益」語攻詰告訴人，然
    經原審法院勘驗公辦政見會錄影帶，於該次錄影，被告並未為前揭「垃圾」、「
    人渣」、「豬狗禽獸不如」之言詞，其固曾提及彰化縣政府禮品承包權事，惟並
    未具體指摘任何人有藉職權圖謀利益情事，此部分事證尚嫌不足，公訴意旨亦認
    被告此部分犯行與前揭有罪部分具有裁判上一罪關係，爰不另為無罪之諭知。
四、據上論斷，應依刑事訴訟法第第三百六十九條第一項前段、第三百六十四條、第
    二百九十九條第一項前段、公職人員選舉罷免法第九十二條、第九十八條第三項
    、刑法第十一條前段、第二十八條、第五十六條、第三十七條第二項、第三十八
    條第一項第二款，判決如主文。
本案經檢察官乙○○到庭執行職務。
中      華      民      國    八十九     年     十二    月      十九    日
                                  臺灣高等法院臺中分院刑事第九庭
                                        審判長法  官  胡  森  田
                                              法  官  趙  春  碧
                                法  官  康  應  龍
右正本證明與原本無異。
如不服本判決應於收受送達後十日內向本院提出上訴書狀，其未敘述上訴之理由者並
得於提起上訴後十日內向本院補提理由書（均須按他造當事人之人數附繕本）。
                                              書記官  陳  明  珠
中      華      民      國    八十九     年     十二    月      二十    日
                                                                        Ｃ


司法院資訊處製作；財團法人民間司法改革基金會備份。
